【裁判字號】    90,易,581
【裁判日期】    901016
【裁判案由】    侵占
【裁判全文】
臺灣雲林地方法院刑事判決                            九十年度易字第五八一號
    公  訴  人  臺灣雲林地方法院檢察署檢察官
    被      告  丙○○
    選任辯護人  蘇顯騰
                蘇顯讀
右列被告因侵占案件，經檢察官提起公訴（九十年度偵字第三一○五號），本院判決
如左：
    主  文
丙○○無罪。
    理  由
一、公訴意旨略以：被告丙○○於民國八十九年一月四日起擔任豐祐實業有限公司（
    下稱豐祐公司）之業務員，為豐祐公司處理飼料推廣及收帳之事務，係從事業務
    之人，竟基於意圖為自己不法所有之概括犯意，先後向如附表所示之客戶收取如
    附表所示之貨款數額後，相繼挪為己用，以變易持有為所有之意思，違背其任務
    ，予以侵占入己。雖經豐祐公司屢次催討，均拒不返還，致生損害於豐祐公司之
    利益，因認被告丙○○犯刑法第三百三十六條第二項之業務侵占罪嫌等語。
二、按犯罪事實應依證據認定之，無證據不得推定其犯罪事實，又不能證明被告犯罪
    者，應諭知無罪之判決，刑事訴訟法第一百五十四條、第三百零一條第一項定有
    明文。次按，刑法上之侵占罪，以侵占自己持有他人之物為構成要件，所謂他人
    之物，乃指有形之動產、不動產而言，最高法院七十一年台上字第二三○四號判
    例著有明文。
三、公訴人認被告涉有侵占罪嫌，無非係以告訴人豐祐公司之指訴、證人丁○○、乙○○證稱渠等業將應給付之貨款交付予被告，及貨單四紙、證明書三紙、豐祐公
    司人事保證書、送貨單及統一發票數十紙等書證，資為論據。訊據被告丙○○矢
    口否認有何侵占犯行，辯稱：因我於八十九年一月三十一日，經由丁○○介紹，
    與丁○○之下游客戶乙○○、鄭燦堂訂立鰻魚魚苗期貨買賣契約，然於八十九年
    四月三十日屆期時，因魚苗漲價而無法依約履行，依約我須賠償每人各新台幣（
    下同）一百二十萬元予乙○○、鄭燦堂，故於八十九年四月中我向丁○○收取丁○○及其下游客戶乙○○同年三月份之飼料貨款八十五萬四千元時，丁○○即要
    求以上開期貨買賣契約所負之賠償金債務扣抵飼料貨款，並要求我在送貨帳單上
    簽名記載「付清」，我迫於無奈只好答應，嗣再向丁○○收取四、五月份飼料貨
    款，丁○○亦為相同要求，故我從未自丁○○取得任何貨款。另我與戊○○於八
    十九年一月三十一日亦成立鰻魚魚苗買賣，嗣該契約屆期我亦須賠償一百五十萬
    元給戊○○，故我於同年五月份向戊○○收取飼料貨款時，亦被要求以上開債務
    抵扣，是戊○○亦未交付貨款給我等語。
四、經查：
    （一）證人丁○○先於偵查時證稱伊係以現金方式，將貨款分數筆支付予被告等
          語，於本院於九十年八月三十一日調查時則當庭先後陳稱：「我在八十九
          年五、六月第一次給現金六十餘萬元，六十幾萬元是我從農民銀行領出，
          第二次是丙○○與豐祐公司經理一起來我家收貨款，丙○○說他欠乙○○
          錢，叫我直接把貨款給乙○○，在場的豐祐公司經理也同意，我只是在現
          場將帳目算清楚，並沒有當場支付貨款」、「因丙○○欠鄭燦堂六十萬元
          ，當時剛好我在九十年三月底支付八、九十萬元之貨款給被告，所以蔡長
          霖就當場拿六十萬元給鄭燦堂，再將其餘的貨款拿回去給公司」等語；嗣
          於本院於九十年十月二日調查時又到庭改稱：「我本來是要交給丙○○貨
          款七十幾萬元，但因丙○○欠鄭燦堂六十萬元，所以我將六十萬元交給鄭
          燦堂，剩餘的貨款再於八十九年三月二十七日由農民銀行提款十四萬七千
          元交給丙○○」等語在卷，是證人丁○○對伊何時、以何方式、給付之金
          額等給付貨款之細節，前後證述顯有出入，是否可信，殊堪質疑。且參以
          證人丁○○於自八十九年三月十三日起至八十九年三月二十七日前向告訴
          人豐祐公司所購買之飼料貨款僅二十四萬四千元，此有送貨單及發票附卷
          可參，是證人丁○○應無於八十九年三月二十七日交付被告七十幾萬貨款
          之必要。又證人丁○○向告訴人豐祐公司購買飼料之期間係自八十九年三
          月十三日至八十九年七月二十九日止，在此期間，被告丙○○曾先後向證
          人丁○○收取二次貨款，日期分別係八十九年三月底及八十九年六月間，
          後來即未再向證人丁○○收取，其後之貨款係豐祐公司之經理所收取一節
          ，既為證人丁○○到庭證述在卷，核與證人即告訴人豐祐公司經理甲○○
          到庭證述被告自八十九年六月份即未到豐祐公司上班等語相符，足見被告
          自八十九年六月間之後即未繼續從事豐祐公司之業務工作，且未向證人蕭
          國明收取同年六月份及七月份之貨款甚明，則證人丁○○焉能將其自八十
          九年三月十三日至七月二十九日向豐祐公司購買之飼料貨款以現金之方式
          全部交付予被告收取，是本院尚難遽以證人丁○○於偵查中所稱及其所書
          立之證明書所載其至八十九年七月二十九日為止所積欠豐祐公司之全部貨
          款共一百六十七萬九千三百三十元已現金交付被告收取，即認證人丁○○
          有交付被告上開現金貨款之事實。
    （二）被告於八十九年元月三十一日在丁○○處，經丁○○介紹，而與乙○○訂
          立鰻魚魚苗期貨買賣契約，又於同日亦與戊○○訂立上開相同契約，嗣於
          八十九年四月三十日交貨日期屆至時，被告因無法交出鰻魚魚苗，以致對
          乙○○負有一百二十萬元、對戊○○負有一百五十萬元之賠償債務等事實
          ，業經證人丁○○、乙○○、戊○○到庭證述屬實，並有買賣契約二紙附
          卷可稽，足認被告辯稱伊與證人乙○○、戊○○間有債務糾紛等語，應屬
          實在。證人乙○○、戊○○雖於偵查時及本院調查時到庭證述渠等向豐祐
          公司購買飼料，並以現金一次清償完畢等語在卷。然查，證人乙○○、蕭
          國隆向豐祐公司購買之飼料貨款分別係七十九萬三千元、一百二十萬九千
          元，以此價金之數額及一般商業交易習慣，一般均係分期以現金或支票給
          付貨款，且上開價金數額非低，並非隨手可取，如欲一次給付，應係自金
          融機構提出，始與常情相符，然證人乙○○、戊○○又未提供任何提款資
          料，以證明證人二人所支付之貨款來源，尚難以證人乙○○、戊○○上開
          證稱、發票及渠等所書立之證明書，遽認被告業已收取證人乙○○、蕭國
          隆應給付豐祐公司之貨款。再參以本院首次訊問證人戊○○有無與被告訂
          立魚苗期貨買賣契約，證人戊○○尚予以否認，俟本院提示買賣契約書時
          始坦承有此筆買賣，並以此買賣契約而取得被告一百五十萬元之債權等情
          ，另本院訊問證人乙○○、戊○○關於渠二人與被告之間之鰻魚魚苗債務
          如何處理之相關細節時，證人乙○○、戊○○均語焉不詳，證人乙○○甚
          至拒絕回答各節，均益徵證人乙○○、戊○○證稱渠二人已支付貨款云云
          ，尚非無疑。被告辯稱證人乙○○、戊○○以被告積欠渠二人之債務為由
          ，要求被告承擔渠等二人與豐祐公司之飼料貨款債務等語，應非子虛。
五、綜上所述，依本件各項證據資料，尚難證明被告有何公訴意旨所指之侵占貨款入
    己犯行，被告辯稱證人丁○○、乙○○、戊○○以要求被告承擔渠等對告訴人豐
    祐公司之飼料貨款債務，而拒絕將飼料貨款交付予被告等情，尚堪採信。另按刑
    法第三百四十二條之背信罪，以有取得不法利益或損害本人利益之意圖為必要，
    若無此意圖，即屬缺乏意思要件，縱有違背任務之行為，並致生損害於本人之財
    產或其他利益，亦難律以本條之罪，最高法院三十年上字第一二一○號判例著有
    明文。再按第三人與債務人訂立契約承擔其債務者，非經債權人承認，對於債權
    人不生效力，為民法第三百零一條所規定，是債務人與第三人所訂立之債務承擔
    契約倘未取得債權人之同意，債權人仍得向債務人請求債務履行之權利。本件被
    告丙○○同意承擔證人丁○○、乙○○、戊○○與告訴人豐祐公司之飼料債務，
    並未取得任何不法利益，且豐祐公司倘知情後並不同意被告與證人三人間之債務
    承擔契約，豐祐公司仍得請求證人三人給付渠等積欠之飼料貨款，豐祐公司並未
    因被告私下承擔證人三人之債務而有財產上或其他利益之損害，是被告所為，亦
    與刑法背信罪之構成要件不符，而難以該罪相繩，附此敘明。此外，復查無其他
    確切證據足資證明被告有何業務侵占犯行，揆諸上述說明，應為無罪之諭知。
據上論斷，應依刑事訴訟法第三百零一條第一項，判決如主文。
本案經檢察官林良蓉到庭執行職務。
中      華      民      國      九十      年      十      月    十六    日
                                        臺灣雲林地方法院刑事第二庭
                                            法  官  趙  思  芸
右正本證明與原本無異。
如不服本判決，應於判決送達後十日內向本院提出上訴狀( 應附繕本 )。
                                            書記官  王  淑  美
中      華      民      國      九十      年      十      月    十六    日
附表：
┌─────┬───────────┬─────────────────┐
│客戶名稱  │ 訂購日期             │貨款數額（新台幣）                │
├─────┼───────────┼─────────────────┤
│丁○○    │ 八十九年三月十三日   │0000000元                         │
│          │ 至同年七月二十九日   │                                  │
├─────┼───────────┼─────────────────┤
│乙○○    │ 八十九年三月二十三日 │793000元                          │
│          │ 至同年六月十五日     │                                  │
├─────┼───────────┼─────────────────┤
│戊○○    │ 八十九年四月六日至   │0000000元                         │
│          │ 同年五月二十五日止   │                                  │
└─────┴───────────┴─────────────────┘


司法院資訊處製作；財團法人民間司法改革基金會備份。
